最高法院刑事判決　　　　　　　九十四年度台上字第七七五號
　　上　 訴　 人　臺灣高等法院臺中分院檢察署檢察官
　　上訴人即被告　己○○
　　　　　　　　　　　　　路3.
　　　　　　　　　庚○○
　　　　　　　　　　　　　17.
　　　　　　　　　　　　　（另案在臺灣臺中戒治所戒治）
　　　　　　　　　丁○○○○○.
　　　　　　　　　　　　　巷1.
　　　　　　　　　甲○○○○ .
　　　　　　　　　　　　　護照.
　　　　　　　　　　　　　在臺.
　　上 　一　 人
　　選 任辯護 人　周志峰律師
　　上訴人即被告　丙○○ ○○.
　　　　　　　　　　　　　護照.
　　　　　　　　　　　　　在臺.
　　上　 訴　 人　戊○○
　　　　　　　　　　　　　路3.
　　　　　　　　　　　　　4巷.
　　　　　　　　　　　　　（另案在臺灣臺中監獄執行）
　　　　　　　　　乙○○○○ .
　　　　　　　　　　　　　護照.
　　　　　　　　　　　　　在臺.
　　上　 一　 人
　　選 任辯護 人　張居德律師
上列上訴人等因被告等違反毒品危害防制條例等罪案件，不服臺
灣高等法院臺中分院中華民國九十三年十一月十八日第二審判決
（九十三年度上重訴字第一三號，起訴案號：臺灣南投地方法院
檢察署九十二年度偵字第四六九號、第四七○號、第五七八號、
第五七九號、第七一七號、第九○八號、第九○九號），提起上
訴，本院判決如下：
    主  文
原判決撤銷，發回臺灣高等法院臺中分院。
    理  由
本件原判決認定上訴人戊○○前於民國八十年間因違反肅清煙毒
條例案件，經法院分別判處有期徒刑六年、十五年，並定應執行
有期徒刑二十年，於八十九年一月二十日縮刑假釋，保護管束期
滿日為九十八年十一月一日（不構成累犯）。上訴人即被告己○
○前因妨害風化案件，經法院判處有期徒刑三月，如易科罰金以
三百元折算一日，於八十八年十二月二十八日易科罰金執行完畢
。上訴人即被告庚○○於八十年間，因違反麻醉藥品管理條例、
肅清煙毒條例等案件，經法院分別判處有期徒刑七月、七年二月
，應執行有期徒刑七年二月確定，於八十五年五月二十一日因縮
短刑期假釋出獄，於假釋期間復因違反肅清煙毒條例案件，經法
院判處有期徒刑三年二月，並撤銷前揭假釋，就上開殘刑及徒刑
接續執行，於九十年五月二十二日因縮短刑期假釋出監，保護管
束期滿日為九十三年二月十日（不構成累犯）。其三人與上訴人
即被告西藏華僑丁○○○○○、尼泊爾國籍人丙○○ ○○○○○ ○○○○○○
○、甲○○○○ ○○○○○、上訴人尼泊爾國籍人 乙○○○○ ○○○○○○○ ○○○○○、
（丙○○ ○○○○○ ○○○○○○○下稱YAM；乙○○○○ ○○○○○○○ ○○○○○下稱PURAN
；甲○○○○ ○○○○○下稱KAMAL）均明知海洛因係毒品危害防制條例第
二條第二項第一款所規定之第一級毒品，不得非法持有、運輸及
販賣；亦屬於懲治走私條例規範之管制進口物品，不得私運進口
。而戊○○於九十一年五、六月間透過綽號「阿忠」之友人介紹
與經常往返臺灣及泰國綽號「信仔或彰仔」之年籍不詳成年毒梟
認識，雙方即共同意圖營利，並基於販賣毒品及銷售走私物品之
概括犯意聯絡，約定由「信仔或彰仔」負責尋找海洛因、臺灣買
主，並在泰國安排外籍人士負責將海洛因，夾藏於行李箱內輸入
臺灣，戊○○則須負責將輸入之海洛因，以同型式行李箱替換後
，依「信仔或彰仔」指示交付予事先覓妥之買主。事成後，戊○
○則可獲得新臺幣（下同）十萬元不等作為販賣第一級毒品海洛
因之報酬，因而：(一)九十一年十二月十八日，「信仔或彰仔」自
泰國以電話通知戊○○，同年十二月十九日，外籍人士ALEX會將
海洛因以前開模式輸入臺灣，並投宿於臺北市○○○路華國大飯
店，要求戊○○帶由「信仔或彰仔」事先交付之同型行李箱乙
只，於同年月十九日前往華國大飯店，將該只藏置海洛因之行李
箱替換取走，往臺中市○○路、漢口路附近，交予「信仔或彰
仔」聯繫之買主。同年十二月二十六日，戊○○為調查人員查獲
後，供承上情，並於臺灣南投地方法院檢察署檢察官偵查「信仔
或彰仔」跨國販毒集團一案中，經檢察官同意適用證人保護法之
規定，供出「信仔或彰仔」販毒集團運輸、販賣毒品之模式，並
供出翌（二十七）日，將有以同一模式走私毒品入境等與該案案
情有重要關係事項。翌（二十七）日，果有德國人ROCKMANN GER
HARD DIETER 帶以行李箱夾藏之粉狀海洛因入境臺灣，並投宿
於臺北市喜來登大飯店第一○四九號房，檢警人員即依戊○○提
供之情資，赴該飯店第一○四九號房逕行搜索，當場查獲  ROCK
MANN GERHARD DIETER 帶入境之粉狀海洛因六包（驗餘淨重二
千一百零八點八公克、包裝重二四‧四七公克）。(二)九十二年一
月十五、六日間，戊○○復接獲「信仔或彰仔」集團之指示，表
示近日將有第一級毒品海洛因，循以前模式走私入境臺灣，並將
透過同屬該集團意圖營利之丁○○○○○居中聯絡、翻譯。九十
二年一月十八日，「信仔或彰仔」跨國毒品走私集團之成員，先
在泰國曼谷機場，將二個各裝有五塊粉狀高純度海洛因之行李箱
交由與「信仔或彰仔」同具運輸毒品及私運管制物品進口犯意聯
絡之PURAN，PURAN 乃將其中一只交予有犯意聯絡之YAM，另一只
則交予有犯意聯絡之 KAMAL，由YAM、KAMAL各帶裝有海洛因毒
品之行李箱乙只，搭乘泰國航空公司ＴＧ六三四號班機，於同日
中午十二時四十二分許入境臺灣，以此方式將屬管制進出口物品
之海洛因，私運運輸進入至我國境內即桃園中正國際機場得逞。
入境後，PURAN、YAM、KAMAL隨即搭乘計程車前往PURAN所訂臺北
市○○○路之凱撒大飯店，分別投宿於該飯店一五○一號（KAMA
L與其女友住宿）、一五二九號房（PURAN、YAM 住宿），並將夾
藏海洛因之二只行李箱，委由不知情之飯店服務生送至第一五二
九號房間內藏放。PURAN、YAM、KAMAL 將海洛因毒品運抵臺灣並
辦妥投宿手續後，旋至該飯店外某便利商店，購買000000
0000號易付卡行動電話卡，將該卡插入YAM所有紅色NOKIA行
動電話內，並於同日下午二時零九分零九秒撥打至泰國曼谷向同
屬「信仔或彰仔」販毒集團已滿十八歲之RAJU報告已平安抵達臺
灣，且留下該行動電話之門號。RAJU隨即以電話留言之方式，透
過丁○○○○○使用之0000000000號行動電話語音信
箱，告知與「信仔或彰仔」同具販賣毒品及銷售走私物品概括犯
意聯絡之丁○○○○○PURAN 使用之上開行動電話號碼。丁○○
○○○獲悉後，即與PURAN 聯繫，並撥打戊○○0000000
000號行動電話，為當時使用戊○○電話之庚○○接聽後，轉
知戊○○。嗣戊○○以0000000000號行動電話，與丁
○○○○○聯繫後，得知負責輸入毒品之外籍人士已將第一級毒
品海洛因運抵臺灣，乃告知翌（十九）日會派人前往提取海洛因
。丁○○○○○、PURAN 知悉戊○○翌日始前來提取毒品海洛因
後，為避免遭司法機關查緝，遂於該飯店另開第一三一三號房供
丁○○○○○住宿，由丁○○○○○、PURAN 於同日下午四時四
十六分許，將原放置於第一五二九號房內裝有海洛因毒品之行李
箱二只，搬運至第一三一三號房藏放。翌（十九）日，戊○○即
委請與其同具意圖營利運輸第一級毒品犯意聯絡之庚○○、廖建
成（第一審通緝中）至凱撒大飯店與丁○○○○○聯繫，因庚○
○、廖建成表示未帶錢北上，希望渠其中一人可隨同南下臺中取
款，適PURAN 撥打行動電話詢問丁○○○○○有關張文杉派人提
取行李箱之事，丁○○○○○乃將廖建成、庚○○之意，轉達予
PURAN，PURAN以其與戊○○等人語言不通，委由有犯意聯絡之丁
○○○○○，陪庚○○、廖建成運輸第一級毒品南下臺中取款，
因丁○○○○○所使用之行動電話缺電，PURAN 乃將其行動電話
交予丁○○○○○。丁○○○○○、廖建成、庚○○即帶夾藏
海洛因之上開行李箱二只搭車運輸南下，運往臺中市○○○街○
段二五一號耕讀園茶坊與戊○○等人會合。而在耕讀園茶坊等待
之戊○○，除邀約綽號「同學」之男子前來購買毒品，亦邀約友
人己○○前來試嚐海洛因品質。同日十六、七時許，丁○○○○
○、庚○○、廖建成抵達耕讀園茶坊後，戊○○隨即將夾藏海洛
因之行李箱二只，搬至於其駕駛之車牌號碼八Ｇ─三三一○號自
小客車上，且將其中一行李箱夾層割破，取出粉狀之海洛因五塊
（重約一千七百公克），隨即與丁○○○○○、己○○坐上「同
學」所駕駛之自小客車。途中丁○○○○○、己○○先行下車用
餐，由戊○○與「同學」單獨進行毒品海洛因交易，達成二塊海
洛因磚（重量約五百公克）價格七十萬元之交易條件，然「同學
」僅交付隨身帶之現金五十五萬元，另十五萬元則約定暫時賒
欠，戊○○乃交付二塊海洛因磚予「同學」。交易完成後，戊○
○再聯繫己○○、丁○○○○○至臺中市○○路、河北路口會合
。碰面後，戊○○將販賣毒品之部分貨款即三十五萬元交予丁○
○○○○作為PURAN 等人運輸毒品海洛因之代價，己○○亦基於
與戊○○共同販賣毒品及銷售走私物品之犯意聯絡，受戊○○之
託，持有如原判決附表一編號(一)之毒品（含包裝袋大小各一個）
，與監視毒品去向之丁○○○○○共同搭車至臺中市○○路一不
詳處所，擬販賣予另一位不知名之女性買主，然該女性買主因故
未出現，致未得逞。其後戊○○、己○○、丁○○○○○，先後
搭乘計程車返回耕讀園茶坊，擬與庚○○、廖建成等人會合。然
因檢警人員依情資得知戊○○再度販賣海洛因毒品，乃前往耕讀
園茶坊查緝。於同日下午五時五十分許，戊○○帶販賣毒品海
洛因所得之款項二十萬元返回耕讀園茶坊時，為警當場查獲。己
○○手提如原判決附表一編號(一)之毒品（含包裝袋大小各一個）
、丁○○○○○帶三十五萬元現款搭車折返耕讀園茶坊時，為
檢警人員逮捕，後又逮捕在場等候之庚○○、廖建成，並分別在
戊○○身上扣得販賣海洛因毒品之剩餘款項二十萬元、車牌號碼
八Ｇ─三三一○號自小客車內扣得如該附表一編號(二)所示之第一
級毒品海洛因、包裝袋一個、用以夾藏海洛因之行李箱二只及戊
○○所有供販賣毒品所用之行動電話二具（含SIM 卡、門號分別
為0000000000、0000000000）、在己○○
身上扣得該附表一編號(一)所示之第一級毒品海洛因及大、小包裝
袋各一個，於丁○○○○○身上扣得販賣毒品所得三十五萬元及
附表二編號(三)所示供販賣毒品所用之物；及與販賣毒品無關庚○
○等人所有如該附表二編號(四)至編號(八)所示之物。丁○○○○○
在臺中市調查站接受專案小組偵訊時，供出毒品係由PURAN 等人
帶入境，而PURAN 等人正在飯店內等待伊將運輸毒品之報酬帶
回，檢察官即指揮專案小組前往該飯店第一五二九號拘提 PURAN
、YAM、KAMAL等人到案，扣得如附表三編號(一)、(二)分屬丁○○○
○○、YAM 所有供運輸毒品所用之行動電話，及與運輸毒品無關
之如該附表三編號(三)、(四)所示之物等情。因將第一審科刑判決撤
銷，改判仍分別論處戊○○共同連續販賣第一級毒品（處無期徒
刑，褫奪公權終身，併科罰金新台幣五百萬元，罰金如易服勞役
，以罰金總額與六個月之日數比例折算，）、己○○共同販賣第
一級毒品未遂，累犯（處有期徒刑八年，褫奪公權五年，併科罰
金新台幣二百萬元，罰金如易服勞役，以罰金總額與六個月之日
數比例折算）、庚○○共同運輸第一級毒品（處有期徒刑十二年
，褫奪公權六年，併科罰金新台幣二百萬元，罰金如易服勞役，
以罰金總額與六個月之日數比例折算，）、丁○○○○○共同運
輸第一級毒品（處有期徒刑十二年，褫奪公權六年，併科罰金新
台幣一百萬元，罰金如易服勞役，以罰金總額與六個月之日數比
例折算，）、PURAN、YAM、KAMAL共同運輸第一級毒品（PURAN處
無期徒刑，褫奪公權終身，併科罰金新台幣五百萬元，罰金如易
服勞役，以罰金總額與六個月之日數比例折算；並於刑之執行完
畢或赦免後驅逐出境、YAM處有期徒刑十二年，褫奪公權六年，
併科罰金新台幣五百萬元，罰金如易服勞役，以罰金總額與六個
月之日數比例折算，並於刑之執行完畢或赦免後驅逐出境、KAMA
L 處有期徒刑十二年，褫奪公權六年，並於刑之執行完畢或赦免
後驅逐出境）等罪刑，固非無見。
惟查：（一）原判決理由說明：「戊○○所為係犯毒品危害防制
條例第四條第一項之販賣第一級毒品罪、懲治走私條例第三條第
一項銷售走私物品罪，所犯上開二罪係一行為觸犯數罪名，應從
一重以販賣第一級毒品罪論處。其犯罪事實(一)、(二)之犯行罪名相
同，犯意概括，應依連續犯以一罪論處」、及「戊○○就事實(一)
部分，經檢察官同意適用證人保護法，並供出毒品來源為『信仔
或彰仔』集團，因此查獲該集團由德國人ROCKMANN GERHARD DIE
TER 輸入毒品一案，此有相關筆錄（見九十二年他字第八十號卷
第四頁、九十二年他字四十五號卷第四、五頁、九十二年偵字第
七一七號卷第十三頁）附卷可參，應依證人保護法第十四條第一
項減輕其刑。又其因供出毒品來源，因而破獲上開德國人之販毒
案，故再依上開條例第十七條規定，予以減輕其刑，並予遞減之
」，如若無誤，戊○○所犯連續販賣第一級毒品罪，應依法減輕
其刑二次；而毒品危害防制條例第四條第一項販賣第一級毒品罪
之法定本刑為死刑或無期徒刑，以最重本刑死刑而論，依刑法第
六十四條第二項規定，應減輕為無期徒刑或十五年以下、十二年
以上有期徒刑，再依同法第六十五條第二項規定遞減，無期徒刑
部分，應減至七年以上有期徒刑；原判決竟逾越法定量刑範圍，
科處戊○○無期徒刑，禠奪公權終身，顯屬於法有違。（二）除
刑事訴訟法有特別規定外，已受請求之事項未予判決者，其判決
當然違背法令，為該法第三百七十九條第十二款所明定。依檢察
官起訴書記載，戊○○、庚○○、己○○、丁○○○○○部分，
均係起訴渠等觸犯毒品危害防制條例第四條第一項之運輸及販賣
毒品罪（見起訴書第二三頁第十二行至第十五行），原判決認戊
○○、己○○所為祇分別構成共同連續販賣第一級毒品或共同販
賣第一級毒品未遂罪，庚○○、丁○○○○○僅分別觸犯共同運
輸第一級毒品罪，惟就戊○○、己○○被訴之運輸第一級毒品、
庚○○、丁○○○○○被訴之販賣第一級毒品犯行，均未為裁判
，有已受請求之事項未予判決之違法。（三）有罪判決書之事實
一欄，為判斷其適用法令當否之準據，法院應將依職權認定與論
罪科刑有關之事實，翔實記載，然後於理由內逐一說明其憑以認
定之證據，並使事實認定與理由說明，互相適合，方為合法。倘
事實認定與理由說明，不相一致，或事實與理由欄內之記載，前
後不符，按諸刑事訴訟法第三百七十九條第十四款後段規定，均
屬判決理由矛盾之當然違背法令。又共同正犯之意思聯絡，原不
以數人間直接發生者為限，即有間接之聯絡者，亦包括在內。如
甲分別邀約乙、丙犯罪，雖乙、丙間彼此並無直接之聯絡，亦無
礙於其為共同正犯之成立。原判決事實認定及理由說明：「RAJU
隨即以電話留言之方式，透過丁○○○○○使用之000000
0000號行動電話語音信箱，告知與『信仔或彰仔』同具販賣
毒品及銷售走私物品概括犯意聯絡之丁○○○○○，PURAN 使用
之上開行動電話號碼」、「戊○○委請與其同具意圖營利運輸第
一級毒品犯意聯絡之庚○○、廖建成至凱撒大飯店與丁○○○○
○聯繫」、「PURAN 以其與戊○○等人語言不通，委由有犯意聯
絡之丁○○○○○，陪庚○○、廖建成運輸第一級毒品南下臺中
取款」、「戊○○與『信仔或彰仔』、RUAJ間有犯意聯絡及行為
分擔，應論以共同正犯」（見原判決第八頁第五行至第七行、第
十六行、第十七行、第九頁第二行、第三行、第二六頁第十七行
、第十八行）。如若均屬無誤。則「信仔或彰仔」既分別與哈米
都拉布熱、戊○○有販賣及銷售第一級毒品之犯意聯絡，縱令哈
米都拉布熱與戊○○間，並無販賣及銷售第一級毒品之直接犯意
聯絡，仍無礙渠二人為販賣及銷售第一級毒品共同正犯之認定，
原判決理由未記載哈米都拉布熱係戊○○販賣及銷售第一級毒品
犯行之共同正犯，與上引事實認定，顯相抵觸。而丁○○○○○
與庚○○、廖建成運輸第一級毒品赴臺中，既與PURAN 有犯意聯
絡，則庚○○、廖建成就該部分犯行，縱使與PURAN無直接犯意
聯絡，惟渠等與PURAN 就此部分犯罪事實，既分別與丁○○○○
○有犯意聯絡，即無礙渠四人為該部分運輸第一級毒品犯罪共同
正犯之認定，原判決理由內未記載PURAN 亦為該部分運輸第一
級毒品犯行之共同正犯，自與其事實認定，不相符合。又原判決
事實既認定戊○○與庚○○、廖建成有運輸第一級毒品之犯意聯
絡，其應係庚○○運輸第一級毒品犯罪之共同正犯，然竟僅論戊
○○以販賣第一級毒品及銷售走私物品罪，於理由內又僅記載庚
○○運輸第一級毒品之犯行，祇與廖建成、丁○○○○○有犯意
聯絡與行為分擔，致上引事實認定與理由說明，不相適合，有判
決理由矛盾之違誤。再依原判決事實認定，丁○○○○○係為PU
RAN 等人取得運輸毒品所得三十五萬元（見原判決第九頁第十八
行），其理由內復認定丁○○○○○與自泰國運輸海洛因入境臺
灣之PURAN、YAM、KAMAL 等人，並非共同正犯（見原判決二六頁
第三行至第五行），戊○○復供稱：「（問：這次鍾仔是否要你
準備七十萬給他們﹖）有說，但我只準備三十五萬，我有告訴哈
米說先給一半，另一半明天再給」、「我把七十萬給哈米，至於
哈米與尼泊爾藉要怎麼分我不清楚」（見偵四六九號卷第二０三
頁背面、第二０四頁），則該三十五萬元是否俱屬丁○○○○○
之運輸毒品所得，關係沒收法則之適用是否合法，自待查明。原
判決理由謂扣案之五十五萬元均係丁○○○○○運輸海洛因毒
品之所得，而於諭知丁○○○○○共同運輸第一級毒品罪刑時，
併宣告運輸第一級毒品之所得五十五萬元沒收，致其事實認定與
理由說明及主文宣告，顯非相符，自屬於法有違。（四）關於沒
收之諭知，於共犯中之任何一人，均屬從刑，基於共同犯罪行為
，應由共犯各負全部責任之理論，凡必須沒收之物，於共犯之判
決均應為沒收之諭知，若僅共犯中之部分人所犯而不涉及其他共
犯之犯罪行為部分，既無由其他共犯負全部責任之可言，該部分
犯罪行為所必須沒收之物，則無於其他共犯判決之罪刑下亦為諭
知沒收之餘地。原判決認定PURAN、YAM、KAMAL 等人與綽號「信
仔或彰仔」、「RAJU」等集團成員間，就自泰國私運運輸海洛因
毒品進入臺灣地區之犯行，有犯意之聯絡及行為之分擔，俱為共
同正犯。如若無誤，基於共同犯罪行為，應由共犯各負全部責任
之理論，就應沒收之物，於各共犯均為沒收之諭知，始屬適法。
惟原判決分別論處PURAN、YAM、KAMAL罪刑時，其從刑沒收部分
，除就該判決附表一所示之第一級毒品海洛因於各共犯項下均諭
知沒收銷燬，及就該附表一所示之包裝袋大小各五個、附表二編
號一所示之物（即行李箱二只），於各共犯項下皆宣告沒收外，
就共犯PURAN 所有供運輸毒品（原判決誤載為供販賣毒品）用之
行動電話（含SIM卡，即附表二編號三部分）、及YAM所有供運輸
毒品（原判決誤載為供販賣毒品）用之行動電話（含SIM 卡，即
附表三編號一部分），祇分別在諭知PURAN或YAM罪刑時，在其所
有人項下分別為沒收從刑之諭知，顯有判決不適用共犯責任共通
原則之違法。又原判決認定丁○○○○○與庚○○自臺北市凱撒
大飯店將該二個裝有海洛因之行李箱運輸至臺中市耕讀園交予戊
○○，乃毒品危害防制條例第四條第一項運輸第一級毒品罪之共
同正犯（見原判決第二六頁第八行至第十二行），扣案之五十五
萬元係丁○○○○○運輸海洛因毒品之所得（見原判決第三十頁
第四行）、及該判決附表三編號二所示之行動電話，應依毒品危
害防制條例第十九條第一項規定，於諭知丁○○○○○罪刑時併
予宣告沒收；該判決附表二編號一所示之行李箱二只，係供運輸
毒品海洛因所用之物，應於諭知庚○○罪刑時，併為沒收之宣告
；如若俱屬無誤，則基於共同犯罪行為，應由共犯各負全部責任
之理論，於諭知庚○○及丁○○○○○共同運輸第一級毒品罪刑
時，均應同為沒收之諭知。原判決於諭知庚○○、丁○○○○○
上開罪刑時，竟未就前揭物品均併為沒收之宣告，亦屬於法有違
。以上，或係上訴人等之上訴意旨所分別指摘，或屬本院得依職
權調查之事項，應認原判決有撤銷發回更審之原因。
據上論結，應依刑事訴訟法第三百九十七條、第四百零一條，判
決如主文。
中　　華　　民　　國　九十四　年　　二　　月　 十八　 日
                      最高法院刑事第一庭
                          審判長法官  施　文　仁
                                法官  林　永　茂
                                法官  蕭　仰　歸
                                法官  王　居　財
                                法官  林　開　任
      本件正本證明與原本無異
                                      書  記  官
中　　華　　民　　國　九十四　年　　二　　月　二十四　日
                                                      V
